【裁判字號】    99,勞訴,41
【裁判日期】    991020
【裁判案由】    給付退休金
【裁判全文】
臺灣臺南地方法院民事判決              99年度勞訴字第41號
原      告  丙○○
            甲○○
            乙○○
上  三  人
訴訟代理人  莊美貴律師
被      告  芳明工業股份有限公司
法定代理人  丁○○
被      告  景崇企業有限公司
                        號
法定代理人  丁○○
上列當事人間請求給付退休金事件，經本院於民國99年10月6日
言詞辯論終結，判決如下：
    主      文
被告芳明工業股份有限公司應給付原告新台幣壹佰零捌萬肆仟玖
佰捌拾參元，及自民國九十九年九月十一日起至清償日止，按年
息百分之五計算之利息。
訴訟費用新台幣壹萬壹仟柒佰玖拾壹元由被告芳明工業股份有限
公司負擔。
本判決於原告以新台幣參拾陸萬貳仟元供擔保後，得假執行；如
被告芳明工業股份有限公司以新台幣壹佰零捌萬肆仟玖佰捌拾參
元為原告預供擔保，得免為假執行。
    事實及理由
一、按當事人死亡者，訴訟程序在有繼承人、遺產管理人或其他
    依法令應續行訴訟之人承受其訴訟以前當然停止。第168條
    、第169條第1項及第170條至前條之規定，於有訴訟代理人
    時不適用之。承受訴訟人，於得為承受時，應即為承受之聲
    明。他造當事人，亦得聲明承受訴訟。聲明承受訴訟，應提
    出書狀於受訴法院，由法院送達於他造，民事訴訟法第168
    條、第173條、第175條、第176條分別定有明文。查原告林
    吳蘭子於起訴後之民國99年9月21日死亡，原告丙○○、甲○○、乙○○為其繼承人，且未聲請拋棄繼承，原告丙○○
    、甲○○、乙○○並具狀聲明承受訴訟等情，有繼承系統表
    、本院民事紀錄科查詢表、民事聲明承受訴訟狀各1份及戶
    籍謄本3份在卷可證，經核與前開規定相符，應准其承受訴
    訟，合先敘明。
二、被告2人經合法通知，均未於言詞辯論期日到場，核無民事
    訴訟法第386條所列各款情形，爰依原告之聲請，由其一造
    辯論而為判決。
三、原告起訴主張：
（一）原告自民國69年8月16日起即受僱於被告芳明工業股份有
      限公司（下稱芳明公司），在台南縣仁德鄉○○村○○路
      ○段651號工廠內擔任作業員之職務，目前該廠區仍懸掛
      『芳明』之廣告看板，原告不識字，亦不知被告芳明公司
      為何會將其勞工保險辦理退保而加入被告景崇企業有限公
      司（下稱景崇公司）。自69年迄95年間，原告非但工作地
      點均一致，且老闆均為丁○○，其他工作員工亦未有不同
      ，故原告實不知為何變成被告景崇公司之員工，而95年7
      月間因原告年紀已大，因此向被告芳明公司提出辦理退休
      之申請，被告芳明公司亦幫忙原告向勞工保險局辦理退保
      及請領老年給付等手續，原告已領取老年給付。惟，被告
      芳明公司並未依法核發退休金給原告，經原告多次催促，
      被告芳明公司均置之不理，原告遂於99年8月17日向台南
      縣政府申請勞資爭議調解，詎被告芳明公司仍拒絕依法給
      付退休金，致協調不成立。
（二）按「勞工有下列情形之一者，得自請退休：一、工作15年
      以上年滿55歲者。二、工作25年以上者。」，98年4月22
      日修正前勞動基準法第53條定有明文。原告為34年7月10
      日出生，自69年8月16日起即受雇於被告芳明公司，至95
      年7月31日辦理退休，原告在被告芳明公司工作年資已有2
      6年，且原告已經年滿61歲，確符合自請退休之規定，故
      原告辦理退休被告芳明公司自應依法給付退休金。
（三）次按「勞工退休金之給與標準如左：按其工作年資，每滿
      1年給與兩個基數。但超過15年之工作年資，每滿1年給與
      一個基數，最高總數以45個基數為限。未滿半年者以半年
      計；滿半年者以1年計。」、「前項第1款退休金基數之標
      準，係指核准退休時1個月平均工資。」，勞動基準法第5
      5條第1項第l款、第2項前段分別定有明文。原告自69年8
      月16日起至退休之日止，均在同一廠址工作，原告係受僱
      於被告芳明公司，則原告於95年7月31日辦理退休，依前
      揭規定計算，其工作年資為26年，被告芳明公司依法即應
      給付原告41個基數之退休金，而依原告95年薪資所得新台
      幣（下同）317,550元計算，則原告退休前之每月平均薪
      資為26,463元，故依法被告芳明公司應給付原告退休金1,
      084,983元（計算式：26,463x41=1,084,983）。
（四）若鈞院認原告於93年間其勞工保險資料已加保在被告景崇
      公司，而應由被告景崇公司給付退休金者，則因被告景崇
      公司法定代理人與被告芳明公司之法定代理人均同為『丁○○』，故依勞動基準法第57條「勞工工作年資以服務同
      一事業者為限。但受同一雇主調動之工作年資，及依第20
      條規定應由新雇主繼續予以承認之年資，應予併計。」之
      規定，則原告在被告芳明公司、景崇公司工作之年資亦應
      合併計算，應給付原告退休金1,084,983元等語
（五）並聲明：
（１）先位聲明：求為判決如主文第1項所示。原告願供擔保，
      請宣告准為假執行。
（２）備位聲明：被告景崇公司應給付原告1,084,983元，及自
      起訴狀繕本送達之翌日起至清償日止，按年息百分之5計
      算之利息。原告願供擔保，請宣告准為假執行。
四、被告2人均未於言詞辯論期日到場，據其先前所提之民事答
    辯狀則以：
（一）被告芳明公司及景崇公司為家族公司，負責人皆為丁○○
      ，工作地點相同，關於辦理勞工保險加退保事宜，係由會
      計師視員工人數、公司營運狀況等節建議調整投保單位，
      各位員工均知情同意，且由每年勞工保險及所得稅申報等
      相關資料皆可見投保單位，原告亦從未表示反對意見，並
      已由被告景崇公司為其辦理領取老年給付完畢，原告陳稱
      其不知情云云，顯非事實。
（二）被告並非拒絕依法給付退休金，而係被告芳明公司負債甚
      鉅，瀕臨倒閉，相關資產均已設定抵押及經債權銀行扣押
      ，實完全無能力如數給付退休金，故之前多次向原告請求
      諒解，表示希望能以分期給付30萬元方式和解，惟未被接
      受云云，資為抗辯。並聲明：原告之訴駁回。如受不利判
      決，請准供擔保免為假執行。
五、兩造不爭執之事實：
（一）原告自69年8月16日起受雇於被告芳明公司，擔任作業員
      之職務。原告於95年7月31日退休，其工作年資26年。
（二）原告退休前3個月、6個月每月平均薪資為26,463元。
六、得心證之理由：
    本案爭執之關鍵在於：原告應向被告芳明公司或被告景崇公
    司請領退休金？數額若干？經查，
（一）原告主張其自69年8月16日起受雇於被告芳明公司，至95
      年7月31日退休時止，均在台南縣仁德鄉○○村○○路○
      段651號工廠內擔任作業員之職務，目前該廠區仍懸掛『
      芳明』之廣告看板之事實，為被告芳明公司所不爭執，自
      堪信原告之上開主張為真實。又原告勞保之投保單位自69
      年8月16日起至93年2月17日止均為被告芳明公司，自93年
      2月18日起始改為被告景崇公司，有勞保局電子閘門查詢
      作業原告投保資料查詢表1份在卷可稽，被告芳明公司又
      自承被告芳明公司及景崇公司為家族公司，負責人皆為丁○○，原告之工作地點相同，關於辦理勞工保險加退保事
      宜，係由會計師視員工人數、公司營運狀況等節建議調整
      投保單位，可見原告勞保之投保單位自93年2月18日起改
      為被告景崇公司，其目的係為規避93年6月30日公佈實施
      之勞工退休金條例中有關給付退休金之規定，或僅係被告
      芳明公司依會計師之建議調整原告之勞保投保單位而已，
      原告實際之雇主仍為被告芳明公司。原告主張其自69年8
      月16日起至95年7月31日退休時止，均受雇於被告芳明公
      司，應可採信。
（二）按修正後勞動基準法第84條之2規定：勞工工作年資自受
      僱之日起算，適用本法前之工作年資，其資遣費及退休金
      給與標準，依其當時應適用之法令規定計算；當時無法令
      可資適用者，依各該事業單位自訂之規定或勞雇雙方之協
      商計算之。適用本法後之工作年資，其資遣費及退休金給
      與標準，依第17條及第55條規定計算。次按工人工作15年
      以上，年滿55歲者，或工作25年以上者，應准其自願退休
      。工人年滿60歲者，應命令退休。工人退休金之給與，如
      依第5條規定自願退休之工人及依第6條規定命令退休之工
      人，工作年資滿15年者，應由工廠給與30個基數之退休金
      ，工作年資超過15年者，每逾1年增給半個基數之退休金
      ，其賸餘年資滿半年者以1年計算，未滿半年者不計；合
      計最高以35個基數為限。又退休金基數之計算如按月支薪
      者，以核准退休前3個月平均工資所得為準，臺灣省工廠
      工人退休規則第6條第1項第1款、第9條第1款、第10條第1
      項第1款分別定有明文。又勞工工作15年以上，年滿55歲
      者，或工作25年以上者，得自請退休。又勞工退休金之給
      與標準按其工作年資，每滿1年給與兩個基數，但超過15
      年之工作年資，每滿1年給與1個基數，最高總數以45 個
      基數為限，未滿半年者以半年計，滿半年者以1年計。前
      項第1款退休金基數之標準，係指核准退休時1個月平均工
      資。至所謂平均每月工資，謂計算事由發生之當日前6個
      月內所得工資總額除該期間之總日數再乘以30日所得之金
      額，勞動基準法第53條、第55條第1項第1款、第2項、第2
      條第4款亦分別有明文規定。查原告受僱被告芳明公司從
      事作業員工作，自屬工廠法及台灣省工廠工人退休規則所
      稱之工人，揆諸首揭規定，其退休金之計算，在勞動基準
      法施行前之工作年資，其退休金給與標準，即應適用台灣
      省工廠工人退休規則計算，又原告於69年8月16日起任職
      於被告芳明公司，至95年7月31日退休之日止，工作年資
      已逾25年，依上開規定，原告自得請求退休。又依上開說
      明，在73年7月31日勞動基準法施行前，原告之退休金依
      台灣省工廠工人退休規則之規定計算，在73年8月1日之後
      始應依勞動基準法計算。原告得請求之退休金計算如下：
（１）適用臺灣省工廠工人退休規則部分：原告自年69月8月16
      日進入被告芳明公司工作起，計算至勞動基準法施行前，
      工作年資為3年又11月16天，依臺灣省工廠工人退休規則
      第9條第1款規定，應為8個基數。而其退休前3個月平均工
      資為26,463元，則原告此部分得請求之退休金為211,704
      元（計算式：26,463×8＝211,704）。
（２）適用勞動基準法部分：原告自73年8月1日勞動基準法施行
      之日起至95年7月31日自請退休之日止，工作年資共計22
      年，按勞動基準法第55條第1項第1款之規定，應為37個基
      數。原告退休前6個月每月平均工資為26,463元，則原告
      此部分得請求之退休金為979,131元（計算式：26,463×3
      7＝979,131）。
（３）原告所得請求之退休金合計為1,190,835元（211,704+979
      ,131=1,190,835）。
七、綜上所述，原告本於退休金請求權之法律關係，請求被告芳
    明公司給付退休金1,084,983元，及自起訴狀繕本送達之翌
    日即99年9月11日起至清償日止，按年息百分之5計算之利息
    ，為有理由，應予准許。本件原告先位請求既屬有據，本院
    就其備位請求自無再行審查之必要，併此敘明。又本件訴訟
    費用11,791元（第1審裁判費）應由敗訴之被告芳明公司負
    擔，爰確定如主文第2項所示。
八、原告及被告芳明公司分別陳明願供擔保以代釋明，聲請宣告
    假執行及免為假執行，經核均無不合，爰酌定相當之擔保金
    額分別宣告之。
九、訴訟費用負擔之依據：民事訴訟法第78條、第87條第1項。
中    華    民    國    99    年    10    月    20    日
                    勞工法庭    法  官  蘇正賢
以上正本係照原本作成
如對本判決上訴，須於判決送達後20日內向本院提出上訴狀。
如委任律師提起上訴者，應一併繳納上訴審裁判費。
中    華    民    國    99    年    10    月    20    日
                                書記官  陳美萍

司法院資訊處製作；財團法人民間司法改革基金會備份。
